ACORDAO-COMPLETO-2520111

ACÓRDÃO 18852/2021 ATA 41/2021 - PRIMEIRA CÂMARA

VISTOS, relatados e discutidos estes autos de embargos de declaração opostos ao Acórdão 12071/2021-TCU-Primeira Câmara, 
ACORDAM os Ministros do Tribunal de Contas da União, reunidos em sessão da Primeira Câmara, ante as razões expostas pelo relator, em:
9.1. nos termos dos arts. 32, inciso II, e 34 da Lei 8.443/1992, conhecer dos presentes embargos de declaração para, no mérito, dar-lhes provimento parcial, de forma a prestar ao embargante os esclarecimentos constantes do tópico II.3. da Proposta de Deliberação que acompanha este acórdão, mantendo-se, todavia, inalterado o Acórdão 12071/2021-TCU-Primeira Câmara; e
9.2. dar ciência deste acórdão ao embargante e ao seu representante legalmente constituído, nos termos do art. 179, § 7º, do Regimento Interno/TCU.

Embargos de declaração opostos ao Acórdão 12.071/2021-1ª Câmara.

Primeira Câmara

Prefeitura Municipal de São José de Ribamar/MA.

3. Embargante: espólio de José Câmara Ferreira (XXX.222.363-XX).

13.1. Ministros presentes: Benjamin Zymler (na Presidência), Vital do Rêgo e Jorge Oliveira.
13.2. Ministros-Substitutos presentes: Augusto Sherman Cavalcanti, Marcos Bemquerer Costa (Relator) e Weder de Oliveira.

MARCOS BEMQUERER

Ministro Marcos Bemquerer Costa.

Trata-se de embargos de declaração opostos pelo espólio de José Câmara Ferreira ao Acórdão 12071/2021-TCU-Primeira Câmara, mediante o qual não foi conhecido recurso de reconsideração interposto contra o Acórdão 11798/2020-TCU-Primeira Câmara, proferido em tomada de contas especial.
2.	A tomada de contas especial foi instaurada pela Fundação Nacional de Saúde (Funasa) em desfavor do sr. José Câmara Ferreira (falecido) , ex-prefeito de São José de Ribamar/MA, em razão da impugnação total das despesas realizadas no âmbito do Convênio nº 1841/2001, que vigeu até março de 2004.
3.	O convênio tinha por objeto a implantação de sistemas de abastecimento de água em cinco localidades daquele município, no valor total repassado de R$ 300.000,00 em duas parcelas iguais em maio e julho de 2002.
4.	Mediante o Acórdão 11798/2020-TCU-Primeira Câmara, o espólio do Sr. José Câmara Ferreira foi condenado em débito pelo total dos recursos repassados.
5.	Interposto recurso de reconsideração contra esse acórdão, ele não foi conhecido em razão de sua intempestividade nos seguintes termos:
"Considerando que espólio do sr. José Câmara Ferreira foi notificado da deliberação recorrida em 9/12/2020 e que interpôs o apelo em 4/1/2021, 
Considerando que recursos de reconsideração devem ser interpostos dentro do prazo de quinze dias, nos termos do art. 33 da Lei 8.443/1992, 
Considerando que o presente recurso de reconsideração é intempestivo, 
Considerando que o art. 285, § 2º, do RITCU, dispõe que "não se conhecerá de recurso de reconsideração quando intempestivo, salvo em razão de superveniência de fatos novos e dentro do período de cento e oitenta dias contado do término do prazo indicado no caput, caso em que não terá efeito suspensivo", 
Considerando que o recorrente busca afastar sua responsabilidade por meio de argumentos e teses jurídicas que, ainda que inéditos, não são considerados fatos novos por este Tribunal, conforme consolidada jurisprudência desta Corte (Acórdão 2308/2019-TCU-Plenário, Acórdão 1760/2017-TCU-Primeira Câmara e Acórdão 2860/2018-TCU-Segunda Câmara) , 
Considerando que a tentativa de se provocar a pura e simples rediscussão de deliberações do TCU com base em discordância com as conclusões deste Tribunal não se constitui em fato ensejador do conhecimento do recurso fora do prazo legal, 
Considerando que os elementos trazidos aos autos pelo recorrente não demonstram a superveniência de fatos novos, razão pela qual a intempestividade não pode ser afastada, a teor do art. 285, § 2º, Regimento Interno/TCU; 
Considerando os pareceres uniformes da Secretaria de Recursos e do Ministério Público junto ao Tribunal no sentido do não-conhecimento do presente recurso, por intempestivo e não apresentar fatos novos; 
Considerando que não se operou a prescrição da pretensão ressarcitória, conforme análises contidas no parecer do Ministério Público junto ao TCU,
Os Ministros do Tribunal de Contas da União ACORDAM, por unanimidade, com fundamento no art. 32, parágrafo único, da Lei 8.443/1992, c/c os arts. 143, inciso IV, § 3º, e 285, caput, e § 2º, do Regimento Interno/TCU, em:
1. não conhecer do presente recurso de reconsideração; e
2. dar ciência deste acórdão ao recorrente."
6.	O embargante aponta as seguintes contradições, omissões ou obscuridades que afetariam o Acórdão 12071/2021-TCU-Primeira Câmara (peça 49) :
	"Obscuridade:
	De acordo com o art. 33 da Lei 8.443/1992 - Lei Orgânica do TCU, o recurso de reconsideração será apreciado por quem houver proferido a decisão recorrida e este não foi o caso dos autos, caracterizando assim, um erro de relatoria no recurso de reconsideração. 
	Assim, requer-se que esta obscuridade seja aclarada, o Acórdão 12071/2021-TCU-Primeira Câmara ser declarado nulo; e o processo retornar para o gabinete do relator que proferiu a decisão do Acórdão 11789/2020-TCU-Primeira Câmara, para que haja apreciação do recurso de reconsideração por quem proferiu a decisão recorrida, conforme disciplina a norma da Lei Orgânica."
	"Contradição:
	embora a decisão registre não conhecer do recurso de reconsideração e, portanto, não apreciá-lo por ter sido considerado intempestivo, conforme já registrado, também, se manifesta sobre uma questão preliminar suscitada no recurso, a prescrição da pretensão ressarcitória."
	"Omissão:
	seus termos a respeito da prescrição não são claros e geram dúvidas, inclusive, acerca das fundamentações sobre o tema contidos no parecer da Secretária de Recursos."
	É o relatório.

Antônio Augusto Sousa (4.847/OAB-MA), representando espólio de José Câmara Ferreira.

Não atuou.

TOMADA DE CONTAS ESPECIAL. AUSÊNCIA DE COMPROVAÇÃO DA REGULAR E INTEGRAL APLICAÇÃO DOS RECURSOS REPASSADOS. CONTAS IRREGULARES. IMPUTAÇÃO DE DÉBITO AO ESPÓLIO OU HERDEIROS. RECURSO DE RECONSIDERAÇÃO. NÃO CONHECIMENTO. EMBARGOS DE DECLARAÇÃO. CONHECIMENTO E PROVIMENTO PARCIAL.

TOMADA DE CONTAS ESPECIAL (TCE)

não atuou.

Trata-se de embargos de declaração opostos pelo espólio de José Câmara Ferreira ao Acórdão 12071/2021-TCU-Primeira Câmara, mediante o qual não foi conhecido recurso de reconsideração interposto contra o Acórdão 11798/2020-TCU-Primeira Câmara, proferido em tomada de contas especial.
2.	A tomada de contas especial foi instaurada pela Fundação Nacional de Saúde (Funasa) em desfavor do sr. José Câmara Ferreira (falecido) , ex-prefeito de São José de Ribamar/MA, em razão da impugnação total das despesas realizadas no âmbito do Convênio nº 1841/2001, que vigeu até março de 2004.
3.	O convênio tinha por objeto a implantação de sistemas de abastecimento de água em cinco localidades daquele município, no valor total repassado de R$ 300.000,00 em duas parcelas iguais em maio e julho de 2002.
4.	Mediante o Acórdão 11798/2020-TCU-Primeira Câmara, o espólio do Sr. José Câmara Ferreira foi condenado em débito pelo total dos recursos repassados. E, por meio do Acórdão 12071/2021-TCU-Primeira Câmara, foi negado conhecimento ao recurso de reconsideração interposto pelo espólio do aludido responsável, tendo em vista a sua intempestividade e a ausência de fatos novos supervenientes.
5.	Preliminarmente, observo que os presentes embargos de declaração preenchem os requisitos de admissibilidade previstos no art. 34, caput e § 1º, da Lei 8.443/1992, razão pela qual devem ser conhecidos.
II
6.	O embargante alega os seguintes vícios que afetariam o Acórdão 12071/2021-TCU-Primeira Câmara:
	a) de acordo com o art. 33 da Lei 8.443/1992, o recurso de reconsideração será apreciado por quem houver proferido a decisão recorrida e este não foi o caso dos autos, pois o relator do recurso foi diferente daquele que relatou a decisão impugnada (obscuridade) ;
	b) embora a decisão registre não conhecer do recurso de reconsideração, há manifestação sobre uma questão preliminar suscitada no recurso, a prescrição da pretensão ressarcitória (contradição) ; e
	c) as ponderações a respeito da prescrição não são claras e geram dúvidas (omissão) .
II.1
7.	Acerca da primeira alegação, destaco que o art. 33 da Lei 8.443/1992 assim dispõe:
	"Art. 33. O recurso de reconsideração, que terá efeito suspensivo, será apreciado por quem houver proferido a decisão recorrida, na forma estabelecida no Regimento Interno, e poderá ser formulado por escrito uma só vez, pelo responsável ou interessado, ou pelo Ministério Público junto ao Tribunal, dentro do prazo de quinze dias, contados na forma prevista no art. 30 desta Lei." (grifou-se) .
8.	Veja-se que, no presente caso, quem proferiu a decisão impugnada mediante o recurso de reconsideração interposto pelo responsável foi a Primeira Câmara do TCU. Assim, nos termos do mencionado artigo legal, quem deveria apreciar o recurso de reconsideração seria esse mesmo colegiado, como de fato ocorreu
9.	O Regimento Interno do TCU é esclarecedor a respeito:
	"Art. 285. De decisão definitiva em processo de prestação ou tomada de contas, inclusive especial, cabe recurso de reconsideração, com efeito suspensivo, para apreciação do colegiado que houver proferido a decisão recorrida, podendo ser formulado uma só vez e por escrito, pela parte ou pelo Ministério Público junto ao Tribunal, dentro do prazo de quinze dias, contados na forma prevista no art. 183." (grifou-se) .
10.	Por outro lado, a relatoria dos recursos é assim regulamentada pelo Regimento Interno do TCU:
	"Art. 154. O Presidente sorteará, entre os ministros, relator de cada processo referente a: 
	I - recursos de reconsideração e de revisão e pedido de reexame interpostos às deliberações das câmaras ou do Plenário;
	...
	Parágrafo único. Não participará do sorteio o ministro que tiver proferido o voto condutor do acórdão objeto dos recursos previstos no inciso I, observadas as competências do Plenário e das câmaras."
11.	Ou seja, não há amparo normativo, como solicita o embargante, para que o relator do recurso de reconsideração seja o mesmo da decisão impugnada. Dessa forma, não há obscuridade a ser sanada.
II.2
12.	Trato agora da contradição apontada pelo embargante, no sentido de que se o recurso não foi conhecido, não deveria ter sido efetuada a análise da prescrição da pretensão ressarcitória.
13.	Acontece que a prescrição consiste em matéria de ordem pública, que pode ser declarada a qualquer tempo no processo. Nesses termos, menciono a seguinte deliberação do Supremo Tribunal Federal:
	"A prescrição consiste em matéria de ordem pública, que pode ser declarada a qualquer tempo do processo." (ACO 718 AgR-segundo-ED, Relator (a) : RICARDO LEWANDOWSKI, Tribunal Pleno, julgado em 03/03/2020) 
14.	Ou seja, mesmo com o entendimento de que o recurso não deveria ser conhecido, não havia óbices jurídicos para que a alegação referente à prescrição fosse apreciada, razão pela qual também não procede a contradição ora levantada.
II.3.
15.	Em relação à suposta omissão acerca do entendimento do TCU sobre a prescrição da pretensão ressarcitória, registro que constou do acórdão embargado que se adotou a análise contida no parecer do Ministério Público junto ao TCU.
16.	É verdade que esse parecer se baseou em situação fático-jurídica não mais existente, qual seja, a ausência de apreciação dos embargos de declaração opostos em face do Recurso Extraordinário 636.886, que declarou ser "prescritível a pretensão de ressarcimento ao erário fundada em decisão de Tribunal de Contas" (repercussão geral no Tema 899) .
17.	Pois bem, os embargos de declaração opostos a essa decisão foram apreciados pelo Plenário do Supremo Tribunal Federal, em sessão virtual ocorrida de 13/8 a 20/8/2021.
18.	Na ocasião, aquele Tribunal, por maioria, rejeitou o expediente recursal, nos termos do voto do Relator, Ministro Alexandre de Moraes, vencidos os Ministros Roberto Barroso e Edson Fachin.
19.	Consta do voto do relator a seguinte passagem:
"Os argumentos acima elencados conduzem à conclusão no sentido de que a pretensão executória de título executivo proveniente de decisão do TCU da qual resulte imputação de débito ou multa é prescritível; e, portanto, a ela se aplica o prazo prescricional da Lei de Execução Fiscal.
Nenhuma consideração houve acerca do prazo para constituição do título executivo, até porque esse não era o objeto da questão cuja repercussão geral foi reconhecida no Tema 899, que ficou adstrito, como sobejamente já apontado, à fase posterior a formação do título." (grifos acrescidos) .
20.	Com efeito, a deliberação não tratou da prescrição do processo de controle externo levado a cabo perante o Tribunal de Contas da União, mas da prescrição intercorrente ocorrida durante a fase de execução do acórdão condenatório do Tribunal. No caso, a Fazenda Pública deixou a ação paralisada por mais de seis anos, o que ensejou a declaração de prescrição intercorrente no aludido caso concreto.
21.	Assim, em relação ao ressarcimento, permanece válida a jurisprudência da Corte de Contas, fundamentada no art. 37, § 5º, da Constituição Federal e consolidada na Súmula 282 do TCU, a qual aduz que as ações de ressarcimento movidas pelo Estado contra os agentes causadores de danos ao erário são imprescritíveis.
III
22.	Dessa forma, os presentes embargos de declaração devem ser conhecidos, para, no mérito, dar-lhes provimento parcial, de forma a prestar os esclarecimentos constantes do tópico II.3 deste Voto ao embargante, mantendo-se, todavia, inalterado o Acórdão 12071/2021-TCU-Primeira Câmara.
	Diante do exposto, manifesto-me por que o Tribunal adote o acórdão que ora submeto à deliberação deste Colegiado.
           TCU, Sala das Sessões, em 30 de novembro de 2021. 
MARCOS BEMQUERER COSTA
Ministro-Relator